【裁判字號】    91,訴,372
【裁判日期】    920227
【裁判案由】    廢棄物清理法
【裁判全文】
臺灣士林地方法院刑事判決                          九十一年度訴字第三七二號
    公  訴  人  臺灣士林地方法院檢察署檢察官
    被      告  甲○○  男  四.
                己○○  男  四.
                丙○○  男  三.
                戊○○  男  三.
                壬○○  男  三.
                乙○○  男  二.
                辛○○  男  三.
右列被告因違反廢棄物清理法案件，經檢察官聲請以簡易判決處刑（九十年度偵字第
五二九六號），本院認為不宜以簡易判決處刑（九十年度簡字第一二八二號），改依
通常程序判決如左：
    主  文
甲○○、己○○、丙○○、戊○○、壬○○、乙○○、辛○○均無罪。
    理  由
一、公訴意旨略以：被告乙○○於民國九十年五月間，受八仙樂園之委託，在台北縣
    八里鄉○○○段下罟子小段九四地號之廣場，從事整地工程，因工地填土需要，
    遂聯絡被告甲○○，表示欲以每車新台幣（下同）一千二百元之代價購買土方，
    被告甲○○得知後，隨即聯絡司機被告壬○○、丙○○、己○○、戊○○、辛○○等五人，前揭七人均明知未領有廢棄物清除、處理許可證或核備文件，不得從
    事廢棄物之清除、處理行為，且工地剩餘土方，若未依相關規定處理，未依法申
    請棄土場設置許可，即擅自收納、回填營建廢棄土，或未依規定運往指定之棄土
    場，而送往未經許可之違法棄土場者，即屬違法棄置，而屬廢棄物，詎仍基於共
    同之犯意聯絡，於九十年五月十四日，由被告壬○○駕駛車號２Ｊ—二九○號營
    業大貨車，至台北市○○路與貴陽街口，載運該處工地地下室所挖出之廢棄土一
    車，由被告丙○○駕駛車號ＡＰ—七五二號營業大貨車，至台北市○○區○○街
    某處，載運工地施作管路工程時所挖出之含有磚塊、水泥等物之廢棄土一車，及
    由被告己○○駕駛車號ＫＺ—九一○號、被告戊○○駕駛車號３Ｋ—○四九號、
    被告辛○○駕駛ＦＨ—一三六號營業大貨車，並依被告甲○○之指示，至台北市
    ○○路路邊，載運堆棄於路旁之廢棄土各一車，至前揭八仙樂園內，供被告乙○○回填整地之用，而從事廢棄物之清除、處理，於九十年五月十四日十四時許，
    為警在台北縣八里鄉八仙樂園第二停車場內當場查獲。因認被告涉有修正前廢棄
    物清理法第二十二條第二項第四款罪嫌（被告行為後，廢棄物清理法已於九十年
    十月二十四日修正公布，於九十年十月二十六日生效）。
二、按犯罪事實應依證據認定之，無證據不得推定其犯罪事實；又不能證明被告犯罪
    者，應諭知無罪之判決，刑事訴訟法第一百五十四條、第三百零一條第一項，分
    別定有明文。次按修正前廢棄物清理法第二十二條第二項第四款之罪之成立，係
    以行為人所貯存、清除、處理者為廢棄物；且該廢棄物之貯存、清除、處理應依
    修正前廢棄物清理法第二十條之規定向地方主管機關申請核發許可證為要件。
三、訊據被告六人均坦承：其並未領有廢棄物清除、處理許可證或核備文件，於右揭
    時、地，至台北市○○路等處清除由工地所開挖出來的土方，並載運至八仙樂園
    供填土之用等語。惟其均堅決否認有何違反廢棄物清理法之犯行，辯稱：其載運
    者是乾淨的砂土並非廢棄物，且其係載至八仙樂園供填土之用，並非任意棄置、
    傾倒等語。
四、因此，被告是否成立修正前廢棄物清理法第二十二條第二項第四款之罪，須以其
    所載運、回填之物屬於修正前廢棄物清理法第二條第一項所稱之廢棄物，且就該
    物之清除、處理應依修正前廢棄物清理法第二十條之規定向地方主管機關申請核
    發許可証為前提。經查：
（一）廢棄物清理法所稱之廢棄物分二種：(1)一般廢棄物：垃圾、糞尿、動物屍體或
      其他非事業機構所產生足以污染環境衛生之固體或液體廢棄物。(2)事業廢棄物
      ：可分為有害事業廢棄物：由事業機構所產生具有毒性、危險性，其濃度或
      數量足以影響人體健康或污染環境之廢棄物。一般事業廢棄物：由事業機構
      所產生有害事業廢棄物以外之廢棄物，修正前廢棄物清理法第二條第一項固定
      有明文。然上開條文並未對何謂「廢棄物」加以定義，則依文義解釋，只要是
      物之所有人或使用人對於該物予以拋棄（不管該物是否仍有利用價值），即為
      廢棄物。因此，建築工程、公共工程及建築物拆除工程施工所產生之剩餘泥、
      土、砂、石、磚、瓦、混凝土塊，依上開文義解釋，應屬廢棄物。
（二）惟內政部八十九年五月修正之「營建剩餘土方處理方案」中，貳、適用範圍：
      「本方案所指營建剩餘土石方之種類，包括建築工程、公共工程及建築物拆除
      工程施工所產生之剩餘泥、土、砂、石、磚、瓦、混凝土塊；惟不包括施工所
      附帶產生之金屬屑、玻璃碎片、塑膠類、木屑、竹片、紙屑、瀝青等廢棄物。
      至營建工程產生剩餘之泥、土、砂、石、磚、瓦、混凝土塊，經暫屯、堆置可
      供回收、分類、加工、轉運、處理、再生利用者，自屬有用之土壤砂石資源」
      。故依上開方案，建築工程、公共工程及建築物拆除工程施工所產生之剩餘泥
      、土、砂、石、磚、瓦、混凝土塊（即營建剩餘土石方），屬有用之資源，非
      屬廢棄物。而修正前廢棄物清理法第十七條第一項，將廢棄物清除機具與剩餘
      土石方清除機具分別列明；且行政院環境保護署（以下簡稱環保署）所公告之
      「各類廢棄物清除業務之營業項目及設備機具標準」、「各類廢棄物處理業務
      之營業項目及設施或處理場（廠）標準」中，亦特別明示：清除業務不含廢棄
      土之清除。則營建剩餘土石方似非屬廢棄物清理法所稱之廢棄物。
（三）依卷附環保署九十一年十一月十九日環署廢字第○九一○○七八一五五號函表
      示：「另依據行政院八十六年十二月三十一日台八十六丙字第五二一○九號函
      示，營建廢棄土包括建築工程、公共工程及建築物拆除工程所產生之剩餘土石
      方、磚瓦、混凝土塊，為有用資源，非屬廢棄物範圍，其主管機關為內政部營
      建署。爰此，營建剩餘土石方之處理，應依『營建剩餘土石方處理方案』規定
      辦理」。因此，依廢棄物清理之中央主管機關環保署之見解，營建剩餘土石方
      並非廢棄物。或者，縱認為營建剩餘土石方為廢棄物，關於營建剩餘土石方之
      清除、處理之管理，並非適用廢棄物清理法關於廢棄物清除、管理之規定，而
      係適用「營建剩餘土石方處理方案」之規定。
（四）雖然環保署八十九年九月五日（八九）環署督字第○○五一四二二號函示：「
      二、按內政部八十九年五月十七日新修正『營建剩餘土方處理方案』，其修正
      內容重點說明提及『營建廢棄土名稱因易誤解為無用垃圾，故修正為營建剩餘
      土石方，更名本方案』。：：四、營建剩餘土石方如依相關規定辦理，妥善處
      置，當屬有用資源；惟若未依法申請棄土場設置許可，即擅自收納、回填營建
      廢棄土，或未依規定運往指定之棄土場，而送往未經許可之違法棄土場者，即
      屬違法棄置，縱為未參雜其他一般或事業廢棄物之乾淨廢土，仍因破壞、污染
      周遭生態環境而違反廢棄物清理法之規定」；又環保署八十九年五月八日（八
      九）環廢字第○○二○一五九號函文所示：「．．．二、營建廢棄土依據行政
      院八十六年十二月三十一日台八十六字第五二一○九號函示，明確認定剩餘土
      石方、磚瓦、混凝土塊為有用之資源，非屬廢棄物範圍。故營建廢棄土如依營
      建廢棄土處理方案規定合法處理者，均不以廢棄物認定。二、：：如依營建廢
      棄土處理方案規定辦理時，毋須依廢棄物清理法第二十條規定申請核發許可證
      ；惟未依該方案規定辦理者，則應依廢棄物清理法規定辦理」，似認為營建廢
      棄土如未依該方案規定辦理，即屬廢棄物，應適用廢棄物清理法應申請核發清
      除、處理許可證之規定。然依卷附環保署最新之九十一年十一月十九日環署廢
      字第○九一○○七八一五五號函表示：「至於未依該方案規定處理，而於特定
      地方放置，並無法據以認定為廢棄物，惟如有任意棄置，致污染環境之情形時
      ，仍為違反廢棄物清理法之規定」，則持不同之見解。查(1)營建剩餘土石方是
      否依「營建剩餘土石方處理方案」規定處理，並無礙其為營建剩餘土石方之性
      質，而依上開「營建剩餘土石方處理方案」中，柒、配合措施之一、加強教育
      宣導溝通觀念，亦強調：「營建剩餘土石方為不會產生二次污染之可再利用之
      土石方資源，不同於一般廢棄物之具有污染性，有關資源回收處理及再利用之
      教育與宣導，請有關機關協同配合辦理」。(2)又上開「營建剩餘土石方處理方
      案」中，參、剩餘土石方處理方針之一、建築工程剩餘土石方處理之（五）：
      「違規棄置工程剩餘土石方及廢棄物者，應由直轄市、縣（市）政府、鄉（鎮
      、市）公所主管建築機關勒令承造人按規定限期清除違規現場回復原土地使用
      目的與功能，逾期未清除回復原使用目的與功能者，得依建築法第五十八條規
      定勒令停工，以及依營造業管理規則規定移送懲戒。經各級環保主管機關派員
      進入公私場所或攔檢剩餘土石方清除機具，認有嚴重污染之虞者，應依契約及
      廢棄物清理法相關規定，嚴格執行追究責任與處分」，已就違規棄置營建廢棄
      土應如何處理，為明確之規定；而修正前廢棄物清理法第十七條、修正後廢棄
      物清理法第九條、第四十九條，亦分別規定各級主管機關得對剩餘土石方清除
      機具、處理設施或設備為檢查及處分，並對違反者處以行政罰。(3)參以環保署
      亦公告營建廢棄土之清除非屬各類廢棄物處理業務之營業項目之一，營建廢棄
      土之主管機關為內政部，足見從事營建廢棄土清除、處理之業務者，亦無從依
      廢棄物清理法之規定向地方主管機關申請核發許可證。故本院認為營建廢棄土
      之清除、處理縱使未依「營建剩餘土石方處理方案」之規定辦理，亦非屬廢棄
      物清理法所規範應向地方主管機關申請核發許可證始得清除、處理之廢棄物。
（五）訊據被告均供稱其所載運、回填之土方係建築工地所挖出來的，且經證人即當
      日到現場稽查之八里鄉清潔隊隊員丁○○證述屬實。經本院核閱偵查卷內所附
      現場照片，被告所載運、回填者大部分屬泥、土、砂、石，並未包括施工所附
      帶產生之金屬屑、玻璃碎片、塑膠類、木屑、竹片、紙屑、瀝青等廢棄物（照
      片內顯示現場其他廢棄物為八仙樂園所有，業據證人即八仙樂園行銷部協理庚○○到庭證述在卷），足見被告所載運者為營建剩餘土石方無訛。依「營建剩
      餘土石方處理方案」之參、剩餘土石方處理方針之一、建築工程剩餘土石方處
      理之（三）之規定：「清運業者應先核對剩餘土石方內容及運送憑證後，運往
      指定之土資場處理，並將憑證副聯回報承造人送請各該工程主管機關查核」。
      訊據被告固均坦承其未依據「營建剩餘土石處理方案」之規定，領有運送憑證
      ，並送往指定之土資場處理；且未依法領有廢棄物清除、處理許可證或核備文
      件。惟依前開說明，營建剩餘土石方非屬廢棄物，並不須向地方主管機關申請
      核發許可證始得清除、處理，且縱使未依「營建剩餘土石方處理方案」辦理，
      亦不影響其為營建剩餘土石方（非廢棄物）之性質。因此，被告載運、回填之
      營建剩餘土石方，並不須依修正前廢棄物清理法第二十條之規定向地方主管機
      關申請核發許可證。
五、綜上所述，既然被告所載運、回填之營建剩餘土石方，並不須依修正前廢棄物清
    理法第二十條之規定向地方主管機關申請核發許可證，則被告載運、回填之行為
    與修正前廢棄物清理法第二十二條第二項第四款之構成要件並不相符，其行為應
    屬不罰，依法應諭知無罪之判決。
六、依刑事訴訟法第四百五十二條、第三百零一條第一項，判決如主文。
本案經檢察官張惠菁到庭執行職務。
中      華      民      國      九十二      年    二    月    二十七    日
                                        臺灣士林地方法院刑事第一庭
                                            法  官  劉  秉  鑫
右正本證明與原本無異。
如不服本判決應於送達後十日內向本院提出上訴狀。
                                            書記官  徐  基  典
中      華      民      國      九十二      年    三    月      六      日


司法院資訊處製作；財團法人民間司法改革基金會備份。
